【裁判字號】    90,上訴,3547
【裁判日期】    901101
【裁判案由】    瀆職
【裁判全文】
臺灣高等法院刑事判決                            九十年度上訴字第三五四七號
    上  訴  人
    即自訴人    甲○○
    被      告  乙○○
右上訴人即自訴人因被告瀆職案件，不服臺灣桃園地方法院九十年度自字第一一三號
，中華民國九十年九月十二日第一審判決，提起上訴，本院判決如左：
    主  文
原判決撤銷，發回台灣桃園地方法院。
    理  由
一、自訴意旨略稱：自訴人甲○○於民國（下同）八十八年十二月十六日，出售所有
    坐落於桃園縣觀音鄉計五筆公共設施保留地，依法得免徵土地增值稅，卻遭桃園
    縣稅捐稽徵處違法課徵，自訴人不服循行政救濟程序申請複查、訴願，終於獲得
    台灣省政府訴願委員會八十九年十月二十四日八九府訴一字第一二九六六一號函
    ，認為自訴人訴願為有理由，原處分機關應於二個月內另為處分。詎料桃園縣稅
    捐稽徵處延至九十年四月十七日，始以八九桃稅法字第一三九九二三號函，另為
    處分，而其處分完全未按台灣省政府訴願委員會調查證據，而自行引用舊有錯誤
    之證據，係明知且故意觸犯刑法第一百二十九條（第一項）之行為，被告乙○○
    為桃園縣稅捐稽徵處處長，該機關之相關人員竟公然違抗行政救濟制度，自訴人
    屢次與其溝通，亦均未獲置理，自訴人忍無可忍，遂提起本件自訴，請求法院依
    刑法第一百二十九條（第一項）違法徵收稅款罪之規定加以制裁等語。
二、原審法院以：「本件自訴人自訴被告乙○○涉犯刑法第一百二十九條之公務員對
    於租稅或其他入款，明知不應徵收而徵收之瀆職罪，然查被告係依訴願法及行政
    院暨所屬各級行政機關訴願審議委員會組織規程及審議規則之規定，組成之訴願
    委員會辦理自訴人之訴願事件之人員，係依法令所定執行其職務，縱有自訴人所
    指之瀆職行為，所侵害者亦為國家之法益，自非某特定之個人。自訴意旨亦未具
    體指明被告等如何受自訴人之委任，則被告等亦非受自訴人之委任而處理上開訴
    願之業務，難認自訴人係直接被害人。其既非刑事訴訟法第三百十九條第一項所
    定之被害人，揆諸上開說明，自不得提起自訴」云云，因認自訴人對被告提起自
    訴，於法未合，因而不經言詞辯論為不受理之判決，固非無見。
三、按犯罪之被害人得提起自訴，刑事訴訟法第三百十九條第一項固定有明文，惟此
之被害人限於犯罪之直接被害人，即指其法益因他人之犯罪而直接受其侵害者而
    言。所謂被害之是否直接，應以犯罪行為與受害之法益有無直接關係以為斷。若
    犯罪同時侵害國家社會及個人法益者，其被侵害之個人即得提起自訴。（最高法
    院二十六年上字第二三三七號判例參照）換言之，被害之是否直接，須以犯罪行
    為與受侵害之法益有無直接關係為斷，如就同一客體有二以上之法益同時並存時
    ，苟其法益直接為犯罪行為所侵害，則兩法益所屬之權利主體，均為直接被害人
    ，並不因另有其他之直接被害人而發生影響。（最高法院三十年上字第三四一六
    號、四十二年台非字第十八號判例參照）而所謂犯罪之被害人，祇須就其所訴之
    事實如果屬實，在實體法上足認其為被害之人為已足，並不以實際上確曾受害為
    必要。（最高法院三十年上字第四五二號、五十六年度台上字第五一六號判例參
    照）另按刑法第一百二十九條第一項所定公務員對於租稅或其他入款，明知不應
    徵收而徵收罪，雖屬侵害國家法益之罪，但被違法徵收稅款之個人，顯亦同時直
    接被害，則該被害之個人，自得提起自訴，最高法院著有五十四年台上字第一八
    八四號判例足資參照。
四、經查，本件自訴人指訴被告涉有刑法第一百二十九條第一項違法徵收稅款罪嫌，
    由形式上觀察之，茍自訴人所訴內容屬實，則政府機關之徵收稅款之正確性、公
    平性即國家法益，勢將因被告之犯行而生損害，但查民眾之個人即自訴人之財產
    法益同時亦可能被侵害，是因國家社會與自訴人個人均為直接被害人，自訴人個
    人自有權提起自訴至明。至於自訴人之個人財產法益實際上是否確曾受害，以及
    被告是否係依訴願法及行政院暨所屬各級行政機關訴願審議委員會組織規程及審
    議規則之規定，組成之訴願委員會辦理自訴人之訴願事件之人員，而係依法令所
    定執行其職務等情，則係法院應為被告無罪判決之實體問題，自不得與自訴人是
    否得提起自訴之程序問題相互混淆。本件原審就此未予詳查明辨，誤為認定本件
    自訴人所指之瀆職行為，所侵害者亦為國家之法益，自非某特定之個人，難認自
    訴人係直接被害人，因認自訴人對被告提起自訴，於法未合，因而不經言詞辯論
    為不受理之判決，揆諸前揭說明以觀，於法顯有違誤。自訴人上訴指摘原判決不
    當，為有理由。本院爰不經言詞辯論，撤銷原審錯誤之判決，並諭知發回原審更
    為適法之處理。
五、據上論斷，應依刑事訴訟法第三百六十九條第一項但書、第三百七十二條，判決
    如主文。
中      華      民      國      九十      年      十一    月    一    日
                              臺灣高等法院刑事第九庭
                                  審判長法  官  李  文  成
                                        法  官  官  有  明
                                        法  官  周  盈  文
右正本證明與原本無異。
如不服本判決應於收受送達後十日內向本院提出上訴書狀，其未敘述上訴之理由者並
得於提起上訴後十日內向本院補提理由書（均須按他造當事人之人數附繕本）。
自訴人不得上訴。
                                        書記官  余  姿  慧
中      華      民      國    九十    年     十一   月       一       日


司法院資訊處製作；財團法人民間司法改革基金會備份。
